臺灣高等法院民事判決　　　　　　　 96年度家上更(一)字第6號
上　訴　人　乙○○
被　上訴人　甲○○
上列當事人間離婚等事件，上訴人對於中華民國九十四年九月八
日臺灣桃園地方法院九十四年度婚字第三一三號第一審判決，提
起上訴，經最高法院第一次發回，本院於九十六年四月三日言詞
辯論終結，判決如下：
    主  文
上訴駁回。
上訴人應自本判決離婚部分確定日起按月於每月十日前，給付未
成年子陳彥翔（男、八十九年十月三十日生）扶養費新台幣捌仟
貳佰肆拾陸元予被上訴人，至陳彥翔成年日止，如遲誤一期履行
，其後之期間視為亦已到期。
上訴人得依附表所示時間、方式與未成年子陳彥翔會面交往。
第二審及發回前第三審訴訟費用由上訴人負擔。
    事實及理由
一、本件被上訴人主張：兩造於八十六年一月十二日結婚，育有
    一未成年子陳彥翔（八十九年十月三十日生），婚後共同居
    住上訴人臺東住所，由上訴人工作供養家計，被上訴人則在
    家中處理家務，然因家中收入較少，婚後半年，被上訴人返
    回桃園平鎮娘家居住，並於當地覓職。八十七年上訴人亦遷
    至被上訴人桃園平鎮娘家居住，兩造均在餐廳工作，生活和
    諧。嗣八十九年間兩造因欲獨立在桃園縣中壢開設早餐店，
    故搬遷至中壢市賃屋居住，惟因早餐店生意不足以支持生活
    開銷，屢見虧損，被上訴人為體諒並節省開銷，乃於早餐店
    開設三月後再搬回娘家居住，期間仍偶爾至上訴人居所。詎
    上訴人於九十年九月間結束早餐店營業，自此即無工作，亦
    無力供養被上訴人母子生計，被上訴人因此常住娘家，兩造
    即開始分居。而上訴人非但不思正常工作，反以預借現金方
    式積欠大量信用卡卡費，甚至到被上訴人處所偷取金飾變賣
    ，且於九十一年九月間寄發存證信函警告被上訴人無故私自
    攜子離家，應自負一切後果。顯見上訴人因自身因素，造成
    兩造分居迄今四年餘，婚姻已難維持，依民法第一千零五十
    二條第二項規定，被上訴人得請求裁判離婚。又兩造所生未
    成年子陳彥翔長久以來皆與被上訴人共同生活，由被上訴人
    照顧，且被上訴人目前工作穩定，足以負擔其生活扶養費用
    ，是兩造離婚後，由被上訴人行使及負擔其權利義務，始合
    其最佳利益，為此依民法第一千零五十二條第二項之法律關
    係，求為命(一)准兩造離婚。(二)兩造所生未成年子陳彥翔權利
    義務之行使及負擔由被上訴人任之之判決。（原審判准兩造
    離婚，並酌定兩造所生未成年子陳彥翔權利義務之行使及負
    擔，由被上訴人任之。上訴人就其敗訴部分不服，提起上訴
    ，本院前審維持原判決，駁回上訴人之上訴，並依職權命上
    訴人給付陳彥翔扶養費及上訴人與陳彥翔會面交往方式。經
    最高法院將本院前審判決廢棄，發回本院繼續審理。）答辯
    聲明：(一)上訴駁回。(二)訴訟費用由上訴人負擔。
二、上訴人則以：上訴人因經營之早餐店生意不佳，致暫時無法
    提供生活費，被上訴人不思與上訴人攜手打拼，且不顧幼子
    失去父愛將影響人格發展，竟無故於九十年九月無故攜子離
    家，上訴人不滿其破壞家庭舉措，於九十一年九月十三日發
    函告知其離家期間一切後果自負，真意乃係要求被上訴人儘
    快返回，惟被上訴人竟不為所動。又上訴人於尋得工作前二
    年期間，為支付貸款、房租及生活所需不得已積欠信用卡費
    僅數十萬元，乃屬常情，且上訴人於九十一年三月十日覓得
    總務料理師工作後，已自食其力付清卡費，並支付被上訴人
    生活費及未成年子女陳彥翔學費約十一萬元，足證上訴人始
    終為被上訴人母子打拼賺錢。被上訴人不思共同協力渡過難
    關，只知一走了之，不顧家庭破碎，則兩造分居及被上訴人
    所指難以維持婚姻之事由縱使存在，亦應由被上訴人負責，
    依民法第一千零五十二條第二項但書規定，被上訴人並無請
    求裁判離婚之權利。再者，如判准兩造離婚，因上訴人有中
    餐烹調技術士證，每月薪資三萬三千一百八十元，工作收入
    穩定，身體健康，並有田產，經濟能力較被上訴人為佳，故
    兩造所生未成年子女陳彥翔權利義務之行使及負擔，應由上
    訴人任之等語，資為抗辯。並上訴聲明：(一)原判決廢棄。(二)
    被上訴人在第一審之訴駁回。(三)第一、二審訴訟費用由被上
    訴人負擔。
三、本件兩造於八十六年一月十二日結婚，育有一未成年子陳彥
    翔，兩造之婚姻關係存續中，惟兩造自九十年九月間起即分
    居迄今等情，有被上訴人提出兩造之戶籍謄本各一件為證（
    見原審卷第一二至一四頁），且為兩造所不爭執，此部分事
    實堪信為真實。被上訴人另主張依民法第一千零五十二條第
    二項之法律關係，求為命(一)准兩造離婚。(二)兩造所生未成年
    子陳彥翔權利義務之行使及負擔由被上訴人任之等語，則為
    上訴人所否認，並以上開情詞置辯。是以本件兩造爭執要點
    即在於：兩造有無民法第一千零五十二條第二項所定難以維
    持姻婚之重大事由？上開事由是否可歸責於上訴人，而得由
    被上訴人請求判決離婚？兩造所生未成年子陳彥翔權利義務
    之行使及負擔應由何人任之，較符合陳彥翔之最佳利益？上
    訴人負擔扶養費用之金額以多少為適當？茲析述如下。
四、兩造有無民法第一千零五十二條第二項所定難以維持姻婚之
    重大事由？上開事由是否可歸責於上訴人，而得由被上訴人
    請求判決離婚？
　(一)按「有前項以外之重大事由，難以維持婚姻者，夫妻之一方
    得請求離婚。但其事由應由夫妻之一方負責者，僅他方得請
    求離婚。」，民法第一千零五十二條第二項定有明文。其目
    的在使夫妻請求裁判離婚之事由較富彈性，使夫妻間發生足
    使婚姻難以維持之重大事由時，雖不符合同條第一項所列各
    款情形，亦得依該條第二項規定訴請離婚。又按「民法第一
    千零五十二條第二項前段規定：有前項以外之重大事由，難
    以維持婚姻者，夫妻之一方得請求離婚，其目的在使夫妻請
    求裁判離婚之事由，較富彈性，故夫妻間發生之情事，苟足
    使婚姻難以維持，縱不符同條第一項所列各款情形，仍得依
    上開第二項規定訴請離婚」、「婚姻乃一男一女之兩性結合
    ，以組織家庭，共同生活為目的。故有足以破壞共同生活或
    難以維持共同生活之情事發生，宜允許其離婚以消滅婚姻關
    係。七十四年六月三日修正公布之民法親屬編，就裁判離婚
    之原因，為應實際需要，參考各國立法例，增設民法第一千
    零五十二條第二項，明定有同條第一項以外重大事由，難以
    維持婚姻者，亦得請求離婚，是對於家庭生活之美滿幸福，
    有妨礙之情形，即得認其與此之所謂難以維持婚姻之重大事
    由相當」、「關於是否為難以維持婚姻之重大事由，其判斷
    標準為婚姻是否已生破綻而無回復之希望。而婚姻是否已生
    破綻無回復之希望，則應依客觀的標準，即難以維持婚姻之
    事實，是否已達於倘處於同一境況，任何人均將喪失維持婚
    姻意欲之程度而定。」、「夫妻均有民法第一千零五十二條
    第一項所定情形之一時，雙方各得向法院請求離婚，不能以
    請求之一方亦有判決離婚原因，即謂其不得訴請離婚；同條
    第二項但書規定難以維持婚姻之重大事由應由夫妻之一方負
    責者，僅他方得請求離婚，係為公允而設，故難以維持婚姻
    之重大事由，夫妻雙方均須負責時，應比較衡量雙方之有責
    程度，僅責任較輕之一方，得向責任較重之他方請求離婚，
    有責程度相同時，雙方均得請求離婚，始符公平。」最高法
    院九十一年度台上字第一０二三號、七十九年度台上字第一
    ０四０號、九十一年台上字第二０二三號、九十年度台上字
    第二二一五號分別著有判決可稽。而婚姻係以夫妻雙方情感
    為基礎，以共同生活為目的，配偶間應本相互協力保持其共
    同生活之圓滿、安全及幸福，若此基礎不復存在，致夫妻無
    法共同生活，且無復合之可能，即應認有難以維持婚姻之重
    大事由存在。故就具體個案審認之結果，如該事實客觀已達
    於倘處於同一境況，任何人均喪失維持婚姻意欲之程度，客
    觀上已達動搖夫妻之共同生活，主觀上亦喪失維持婚姻之意
    願，即足當之。
　(二)查兩造自九十年九月間合意分居未共同生活之事實，為上訴
    人所不爭執，迄本院言詞辯論終結時，兩造已各自生活長達
    五年七個月，互不往來，與婚姻係以夫妻終生共同生活之目
    的，及夫妻關係間應誠摰相愛、彼此生活、互相依賴、信任
    及共同締造實現婚姻價值，均有不合。上訴人雖陳稱：上訴
    人與被上訴人母子感情親密仍欲維持婚姻云云，惟被上訴人
    仍堅決表明離婚之意思。由兩造不願共同生活之事實，足證
    雙方業已失去繼續共同經營婚姻生活之意願，顯見雙方對於
    不宜維持婚姻關係已有共識。且夫妻倆於分居後事實上已分
    隔兩地生活相當時日，時空的冷卻，非但沒有復合的跡象，
    反而出現本件離婚事件，似此情況，不論被上訴人指控上訴
    人，主張兩造分居原因係上訴人無力供養被上訴人母子，故
    搬回娘家居住開始分居。而上訴人非但不思正常工作，反以
    預借現金方式積欠大量信用卡卡費，甚至到被上訴人處所偷
    取金飾變賣等語，或上訴人辯稱：上訴人於被上訴人搬回娘
    家後仍有支付家庭生活費用等語，是否屬實及究竟誰是誰非
    ，亦不論當初分居之原因為何，顯難再期彼此能互信互諒互
    愛，以共創圓滿和諧生活，如此的婚姻關係，確實難再維繫
    。按婚姻係以夫妻之共同生活為目的，配偶應互相尊重以增
    進情感之和諧，互相提攜扶持始克有成，且須立於兩相平等
    之地位，維持其人性之尊嚴，兩造既為夫妻，本應互信互諒
    ，相互尊重及容忍，共同為家庭之和諧而努力，是究其夫妻
    今日對簿公堂，實因兩造未本於互信互諒，相互尊重及容忍
    所致。是以兩造雖係因上訴人經營之早餐店受大環境影響生
    意不佳而開始分居，然最終實質之因素，還是因為經濟影響
    到感情，彼此失去互信互諒互愛所致，兩造已無復合之望，
    在客觀上顯已構成難以維持婚姻之重大事由。綜上觀之，雙
    方形式上雖具婚姻關係，實質上已無婚姻意義，堪認兩造間
    之婚姻已無法維持，而之所以難以維持應係由兩造共同之過
    失所造成，有責程度大致相同，則依上開最高法院判決意旨
    雙方均得請求離婚。上訴人辯稱：被上訴人不思共同協力渡
    過難關，只知一走了之，不顧家庭破碎，則兩造分居及被上
    訴人所指難以維持婚姻之事由縱使存在，亦應由被上訴人負
    責，被上訴人並無請求裁判離婚之權利云云，即非可採。從
    而，被上訴人以兩造之婚姻有重大事由難以維持，而請求離
    婚，即有理由，應予准許。
五、兩造所生未成年子陳彥翔權利義務之行使及負擔應由何人任
    之，較符合陳彥翔之最佳利益？
  (一)又按夫妻離婚者，對於未成年子女權利義務之行使或負擔，
    依協議由一方或雙方共同任之。未為協議或協議不成者，法
    院得依夫妻之一方、主管機關、社會福利機構或其他利害關
    係人之請求或依職權酌定之。前項協議不利於子女者，法院
    得依主管機關、社會福利機構或其他利害關係人之請求或依
    職權為子女之利益改定之。行使、負擔權利義務之一方未盡
    保護教養之義務或對未成年子女有不利之情事者，他方、未
    成年子女、主管機關、社會福利機構或其他利害關係人得為
    子女之利益，請求法院改定之。前三項情形，法院得依請求
    或依職權，為子女之利益酌定權利義務行使負擔之內容及方
    法。」新修正民法第一千零五十五條第一項定有明文。經查
    被上訴人主張兩造原為夫妻，婚姻關係存續中育有未成年之
    子女陳彥翔（八十九年十月三十日生）之事實，為兩造所不
    爭執，且有戶籍登記簿謄本附卷可稽，自堪信為真實。
    本件兩造既經本院判決准予離婚，對於子女之監護又未為協
    議，自應依上開民法之規定，由本院酌定監護人。
  (二)按法院就離婚後親權行使之酌定或改定，應依子女之最佳利
    益，審酌一定情狀，參考社工人員之訪視報告，尤應注意：
    1.子女之年齡、性別、人數及健康情形。2.子女之意願及人
    格發展之需要。3.父母之年齡、職業、品行、健康情形、經
    濟能力及生活狀況。4.父母保護教養子女之意願及態度。5.
    父母子女間或其他共同生活之人間之感情狀況。民法第一千
    零五十五條之一定有明文。況所謂監護，除生活扶養外，尚
    包括子女之家庭教育、身心健全發展，及培養倫理道德等習
    性而言，自應以子女之利益為依歸，而非以其父或母之意思
    為取向。法院應就兩造之職業、經濟狀況、監護能力等一切
    情狀，作通盤之考量，以酌定父母親權之行使。經原法院囑
    託財團法人台灣兒童家庭扶助基金會（下簡稱家扶中心）桃
    園分事務所對當事人進行訪視並提出報告及建議，其訪視報
    告書略以：(1)居家環境：被上訴人及未成年子陳彥翔與被上
    訴人母親、姊姊共同居住在被上訴人與其姊共有之三樓半透
    天樓房，地坪約二十三坪，四房一廳一廚並有兩套衛浴設備
    ，家具齊全，室內環境整齊。上訴人目前住所為單人套房，
    可用空間狹小。(2)身心狀況：被上訴人表示自身健康情形良
    好，無疾病亦無不良習慣。上訴人平時有抽煙習慣（半包／
    天），晚上失眠時會喝酒幫助睡眠。(3)經濟能力：被上訴人
    為工廠作業員，每月收入二萬二千元，名下有存款約十萬元
    ，有信用卡債務約八萬元（於本院準備程序中業已清償），
    收入大於支出，目前住所與其姊共有。上訴人目前擔任司機
    及料理師，有農會貸款二十五萬元尚未繳清（信用卡債務已
    清償），名下有存款約三萬及六分大之農地市值約四百五十
    萬元。(4)過去照顧兒童經驗及未來計畫：兩造分居後未成年
    子陳彥翔即由被上訴人及被上訴人母親照顧，生活費用主要
    由被上訴人支付，訪視未成年子陳彥翔與被上訴人、被上訴
    人之母互動自然、親密，可推測已發展出正面的依附關係。
    被上訴人與其母親將持續照顧未成年子陳彥翔之生活，對陳
    彥翔有興趣之才藝亦予以培養；上訴人表示，若兩造離婚成
    立而監護權屬上訴人，上訴人將另租賃較大套房，將其子轉
    學至附近幼稚園就讀，希望將來能與被上訴人復合或搬回父
    母親住所。(5)評估建議：兩造分居後主要由被上訴人及其母
    親照顧未成年子陳彥翔之生活，對未來規劃較具體穩定，未
    成年子陳彥翔與被上訴人及其娘家之人已發展出正面的依附
    關係，建議由兩造共同監護未成年子陳彥翔，但由被上訴人
    照顧未成年子陳彥翔之生活起居等語，此有家扶中心桃園分
    事務所九十四年四月十九日九四臺童桃扶字第０三六八號函
    、九十四年六月十五日九四臺童桃扶字第０六六二號函暨所
    附之兒童監護權事件家庭訪視報告書在卷可稽。
  (三)本院參考上開訪視報告，並審酌兩造之支持系統及環境關係
    ，被上訴人目前為兩造子女之主要照顧者，親子關係佔有優
    勢。查被上訴人對陳彥翔從小悉心照顧，一路陪著孩子成長
    ，早已建立深不可破之依附情感，被上訴人又能提供居住環
    境與基本的生活照顧，是由被上訴人擔任監護權人實較符合
    未成年子女之最佳利益。本院依前開調查情形，審酌兩造之
    經濟、生活環境、作息時間、監護能力、及為其子女之利益
    ，以被上訴人有能力扶養其子女，且被上訴人自幼對其子女
    之照顧亦無不妥之處，又可提供舒適安定之居住環境給其子
    女，應有利於子女成長。足見被上訴人之條件較能提供其子
    女良好之生活及發展。則本院斟酌子女之利益及一切情節，
    衡及未成年子陳彥翔之年齡，而被上訴人現時經濟狀況及親
    友資源條件均較相對人為優，未成年子陳彥翔，長期以來與
    被上訴人共同生活迄今並無任何照顧不完善之情形，與被上
    訴人及被上訴人家人建立親密之感情依附關係，不宜任意變
    動其已適應且穩定之生活環境等情，基於主要照顧者原則，
    認為兩造離婚後，對於未成年之子女陳彥翔權利義務之行使
    或負擔，酌定由被上訴人行使，較為適宜。
  (四)又按民法第一千零五十五條第五項規定，法院得依請求或依
    職權，為未行使或負擔權利之一方，酌定其與未成年子女會
    面交往之方式及期間。此乃因父子親情是屬天性，其相互間
    之會面交往係基於親子關係所衍生之自然權利，因其不僅係
    父母之權利，更係未成年子女之權利，亦應以子女之最佳利
    益為考量，同時會面交往之規定，使未取得未成年子女權利
    義務行使或負擔之一方，於離婚後仍得繼續與其子女接觸連
    繫。且因父子天性，天下皆同，能讓孩子與非同住的父母保
    持長久關係，孩子的調適程度就會愈好，雙親都易於親近，
    也投入孩子的生活，對孩子的福祉是最為有利的情況，與雙
    親都保持聯繫，應該是最優先的考量。是本院慮及陳彥翔權
    利義務之行使或負擔，由被上訴人任之，為免陳彥翔對上訴
    人日漸陌生疏離，剝奪其父愛，並兼顧陳彥翔人格之正常發
    展及滿足親子孺慕之情，爰依非訟事件法第一百二十七條、
    民法第一千零五十五條第五項之規定，依職權酌定上訴人得
    探視未成年子陳彥翔，其探視方式及期間如附表所示，藉以
    維繫其父子間之親情。
六、上訴人負擔扶養費用之金額以多少為適當？
  (一)按「父母對於未成年子女之扶養義務，不因結婚經撤銷或離
    婚而受影響」，「直系血親相互間，互負扶養之義務」，
    「負扶養義務者有數人，而其親等同一時，應按其需要之狀
    況，酌為扶養。受扶養權利者，以不能維持生活而無謀生能
    力者為限，前項無謀生能力之限制，於直系血親尊親屬不適
    用之。」、「扶養之程度，應按受扶養權利者之需要，與負
    扶養義務者之經濟能力及身分定之」，又「負扶養義務者有
    數人，而其親等同一時，應各依其經濟能力，分擔義務」，
    民法第一千一百一十六條之二、一千一百一十四條第一款、
    第一千一百一十五條第三項、一千一百一十七、一千一百一
    十九、第一千一百一十五條第二項分別定有明文。又按法院
    依民法第一千零五十五條之規定酌定子女權利義務之行使及
    負擔時，得命給付扶養費或其他財產，非訟事件法第七十一
    條之六亦有明文。本件上訴人為陳彥翔之父親，應依民法第
    一千一百一十四、一千一百一十六之二規定，負扶養義務。
  (二)本院斟酌行政院主計處公布九十三年臺灣地區家庭收支調查
    報告，臺灣地區總平均每戶人數為三點五人，每戶最終消費
    支出為六十九萬二千六百四十八元，核算出每人平均每月最
    終消費支出為一萬六千四百九十二元（計算方式：692,648
    元÷3.50人÷12月＝16,492元，元以下四捨五入），審酌受
    扶養之未成年子陳彥翔之年齡、兩造之身分地位、經濟能力
    及一般國民生活水準，認未成年子陳彥翔之每月生活費，以
    一萬六千四百九十二元為適當，而兩造目前均有職業，並無
    不能工作扶養未成年子女之情形，故未成年子陳彥翔之每月
    生活費，由兩造各自負擔一半即八千二百四十六元（計算方
    式：16,492元÷2＝8,246元），應屬合理。原判決未就陳彥
    翔之扶養費予以酌定，本院自應依職權酌定之，判決如主文
    第二項所示。並依非訟事件法第一百二十七條規定，命上訴
    人給付遲誤乙期者，視為全部到期。
七、綜上所述，被上訴人依民法第一千零五十二條第二項規定，
    請求判決兩造離婚，及依民法第一千零五十五條規定，請求
    酌定對於兩造未成年子女陳彥翔權利義務之行使或負擔由被
    上訴人任之，並依民法第一千一百一十四、一千一百一十六
    之二規定及非訟事件法第一百二十七條規定，請求上訴人自
    本判決離婚部分確定日起至兩造子女成年日止，按月於每月
    十日前對被上訴人給付關於陳彥翔之扶養費八千二百四十六
    元，分期給付遲誤一期履行者，其後之期間視為亦已到期，
    為有理由，應予准許。是則原審准予兩造離婚，酌定對於兩
    造未成年子女權利義務之行使或負擔由被上訴人任之，於法
    並無不合。上訴意旨指摘原判決不當，求予廢棄改判，為無
    理由，應予駁回。本院另依職權酌定上訴人應分擔扶養費之
    數額及上訴人探視權行使之時間及方式如附表所示。
八、本件事證已臻明確，兩造其餘之攻擊防禦方法及所提之證據
    ，經審酌後認均無礙判決之結果，爰不予一一論述。
九、據上論結，本件上訴為無理由，爰依民事訴訟法第四四九條
    第一項、第七八條，判決如主文。
中　　華　　民　　國　　96　　年　　4 　　月　　17　　日
　　    　　　　　　民事第三庭
                        審判長法　官    林敬修
　　　　　　　　　　　        法　官    黃騰耀
　　　　　　　　　　　        法　官    藍文祥
正本係照原本作成。
如不服本判決，應於收受送達後20日內向本院提出上訴書狀，其
未表明上訴理由者，應於提出上訴後20日內向本院補提理由書狀
（均須按他造當事人之人數附繕本）上訴時應提出委任律師或具
有律師資格之人之委任狀；委任有律師資格者，另應附具律師資
格證書及釋明委任人與受任人有民事訴訟法第466條之1第1項但
書或第2項（詳附註）所定關係之釋明文書影本。
中　　華　　民　　國　　96　　年　　4 　　月　　18　　日
　　　　　　　　　　　　　　　書記官    顧倪淑貞
附註：
民事訴訟法第466條之1（第1項、第2項）：
對於第二審判決上訴，上訴人應委任律師為訴訟代理人。但上訴
人或其他法定代理人具有律師資格者，不在此限。
上訴人之配偶、三親等內之血親、二親等內之姻親，或上訴人為
法人、中央或地方機關時，其所屬專任人員具有律師資格並經法
院認為適當者，亦得為第三審訴訟代理人。